【裁判字號】    97,訴,2073
【裁判日期】    980403
【裁判案由】    給付買賣價金
【裁判全文】
臺灣桃園地方法院民事判決              97年度訴字第2073號
原    告  乙○○原名：徐錦樹.
被    告  甲○○
          丙○○
上列當事人間請求給付買賣價金事件，於民國98年3 月10日言詞
辯論終結，本院判決如下：
    主      文
原告之訴駁回。
訴訟費用由原告負擔。
    事實及理由
壹、程序方面：
    按「訴狀送達後，原告不得將原訴變更或追加他訴。但(3)擴
    張或減縮應受判決事項之聲明者，不在此限」，民事訴訟法
    第255 條第1 項第3 款定有明文。本件原告原起訴聲明為：
    「被告應連帶給付原告新台幣（下同）90萬元，及自民國84
    年12月6 日起至清償日止，按週年利率5 ％計算之利息」，
    嗣於98年1 月20日及同年3 月10日減縮連帶給付之請求，及
    減縮利息起算日如現聲明所示（見本院卷第30、41頁），依
    前揭規定，應予准許，先此敘明。
貳、實體方面：
一、本件原告起訴主張：
  (一)坐落於桃園縣新屋鄉○○○○段員笨小段第305 地號土地（
    下稱系爭土地）為原告所有，兩造於84年9 月14日簽立不動
    產買賣契約書，由原告將系爭土地以560 萬元之價款出售予
    被告2 人，被告已給付470 萬元予原告，尚餘尾款90萬元未
    給付。
  (二)兩造於85年4 月13日另在上開買賣契約之備註欄簽立：「乙
    方（即原告）保證於短期內出售本筆土地，未出售前不得向
    甲方（即被告）收取尾款」之約定，經原告找人買受未果，
    之後由被告自行於88年10月7 日出售予第三人黃鳳珍。被告
    既已出售土地，依上開買賣契約備註欄之約定即應給付尾款
    予原告，爰依買賣關係，請求被告給付90萬元，及自被告出
    售土地之日起之法定遲延利息。
  (三)並聲明：被告應給付原告90萬元，及自88年10月7 日起至清
    償日止，按週年利率5 ％計算之利息。
二、被告則抗辯：
  (一)兩造就上開契約備註欄約定之意旨為：原告必須於短期內出
    售本筆土地，且未由其出售前不得向被告收取尾款，即必須
    由原告出售其才得以收取尾款90萬元，原告既未幫被告出售
    ，當然不得收取尾款。系爭土地於事隔4 年後才由被告賠售
    賣出，既非由原告賣出，依約原告自無權收取尾款。
  (二)本契約訂定前兩造已約定，原告保證此土地投資可以幫被告
    賺一筆錢，否則於當時買賣農地需有自耕農身分，被告並非
    自耕農，絕無承購此筆土地之理由。原告一再口頭說沒關係
    ，這塊土地有發展，很快會幫被告賣掉賺錢，原告並未履行
    此口頭約定，被告才是真正的受害者。因當初被告買該筆土
    地只因太信任原告，未經審慎考慮，訂定契約後到農地附近
    訪價，才知買價和市價相差太大，該筆農地是新屋鄉的偏僻
    農田，於84年的公告現值為1,298,050 元（以土地每平方公
    尺之公告現值650 元×1997平方公尺＝0000000 元），一般
    土地買賣大約是公告地價的1.5 倍，而原告竟以560 萬元的
    高價（約為公告地價的4.314 倍）出售給被告，顯見原告有
    坑騙的嫌疑。為保障被告本身的利益，兩造始於85年4 月13
    日加簽契約備註欄，目的是希望原告能負起出售的責任，以
    免被告無限期負擔支付470 萬元的利息，但從84年9 月14日
    到88年10月7 日前，被告屢次催促原告出售均未獲置理，被
    告當時均為教職，只領取固定薪資，並非有錢人，只好自力
    救濟，先尋覓具有自耕農身分的陳華潭辦理土地移轉登記後
    才能賣出。
  (三)原告於短期內未出售土地已違約在先，自無法收取尾款，因
    此迄97年間原告從未提出異議，顯見原告明知其有歉疚。96
    年4 月9 日被告甲○○打電話給原告，電話中提到：「即使
    被告沒付90萬元尾款，原告所收之價款也夠付土地出售人林
    秀兔，同時仲介費也賺夠了」等語，原告既承認被告所付的
    490 萬元其已賺夠了，顯見原告存心不良，坑騙在先，又未
    盡義務出售，也未履行讓被告賺錢的約定，原告實無理由要
    求給付尾款。被告支付了470 萬元及利息，外加土地買賣的
    規費及代辦費，合計已超過470 萬元許多，原告為了賺取佣
    金，違背商業道德、謀取暴利，其再主張被告應支付90萬元
    ，顯無理由。
  (四)並聲明：如主文所示。
三、得心證之理由：
  (一)原告主張：坐落於桃園縣新屋鄉○○○○段員笨小段第305
    地號之系爭土地原為其所有，兩造於84年9 月14日簽立買賣
    契約書，由原告將系爭土地以560 萬元之價款出售予被告2
    人，被告已給付470 萬元予原告，尚餘尾款90萬元未給付，
    而系爭土地之後由被告自行於88年10月7 日出售予第三人黃
    鳳珍之事實，業據原告提出不動產買賣契約書、桃園縣楊梅
    地政事務所不動產異動索引各1 件為證，並為被告所不爭執
    ，此部分堪信原告主張為真正。
  (二)原告再主張：依據上開買賣契約備註欄之約定，土地既已出
    售，被告即應依買賣契約給付尾款90萬元予原告乙節，業據
    被告否認，並抗辯：上開契約備註欄約定之意旨為原告必須
    於短期內出售土地，且未由其出售前不得向被告收取尾款，
    即須由原告出售其才得以收取尾款，系爭土地係由被告出售
    ，原告自不得收取尾款等語。經查：
    1.兩造於85年4 月13日在上開買賣契約之備註欄約定有：「
      乙方（即原告）保證於短期內出售本筆土地，未出售前不
      得向甲方（即被告）收取尾款」，而兩造另有該約定係因
      被告認原告賣價偏高，被告恐無法以原買價或比買價高之
      賣價找到新買主而有投資利潤，故兩造始再簽立該約定，
      而原告對該約定係須由其出售土地，其負有出售之義務並
      不爭執。按「附停止條件之法律行為，於條件成就時，發
      生效力」，民法第99條第1 項定有明文，兩造就上開約定
      之真意為：原告須於短期內為被告出售土地，且須由原告
      出售，原告始得收取尾款，是如原告未為出售，則不得收
      取尾款，亦即兩造就原告是否得收取尾款係附有停止條件
      ，須俟原告出售土地之條件成就時，原告始得收取尾款，
      被告亦始負有給付尾款之義務。
    2.查原告未於上開約定後之短期內將系爭土地出售，且嗣後
      亦未再繼續尋找買主，系爭土地係於買賣契約訂立後約4
      年，始由被告自行於88年10月7 日出售予第三人黃鳳珍。
      則系爭土地既已由被告出售予他人，原告得收取尾款之條
      件確定不能成就，故原告自不能依買賣契約向被告請求給
      付尾款。
    3.綜上，被告抗辯：系爭土地係由被告自行出售，依約原告
      不得收取尾款等語為有理由。故原告主張：系爭土地既已
      出售，原告依據上開買賣契約備註欄之約定，即得向被告
      請求給付尾款云云為不足採。
四、從而，原告依據買賣契約之關係，請求被告給付90萬元，及
    自被告88年10月7 日出售土地之日起至清償日止，按週年利
    率5 ％計算之利息洵屬無據，應予駁回。
參、訴訟費用負擔之依據：民事訴訟法第78條。
中    華    民    國    98    年    4     月    3     日
                  民事第一庭    法  官  郭琇玲
正本係照原本作成。
如對本判決上訴，須於判決送達後20日內向本院提出上訴狀。
中    華    民    國    98    年    4     月    3     日
                                書記官  游  誼


司法院資訊處製作；財團法人民間司法改革基金會備份。
